臺灣高等法院花蓮分院民事裁定　　　　　 100年度抗字第42號
抗　告　人　游櫻桃
上列抗告人因與債權人簡阿來、簡阿暇間清償票款強制執行事件
，抗告人對於臺灣花蓮地方法院中華民國100年9月28日100年度
執事聲字第9號裁定提起抗告，本院裁定如下：
    主  文
抗告駁回。
抗告程序費用由抗告人負擔。
    理  由
一、抗告意旨略以：
（一）系爭本票上明白記載「無條件擔任兌付福吉段613-2地號
      買賣尾款使用，不作其他用途使用。」等字樣，已直接限
      制系爭本票無條件付款效力，違背本票需無條件擔任兌付
      之要件：
    1.按「無條件擔任支付」係本票絕對應記載事項之一，而欠
      缺票據法所規定票據上絕對應記載事項之一者，其票據無
      效，票據法第120條第1項第4款、第11條第1項規定甚明。
      故本票上倘記載與「無條件擔任支付」性質牴觸之文字，
      即與未記載絕對應記載事項「無條件擔任支付」無殊，自
      屬無效。系爭本票背面註記「不得提示或兌現，僅提供保
      證，欠款金額由餐廳盈餘償還。」該文字與本票應記載「
      無條件擔任支付」之性質牴觸，即屬未記載「無條件擔任
      支付」，系爭本票自因而無效（最高法院100年度台簡上
      字第9號判決意旨參照）。
    2.查系爭本票係直接於票面上記載「無條件擔任兌付福吉段
      613-2地號買賣尾款使用，不做其他用途使用。」等字樣
      ，使系爭本票之付款附加條件，揆諸前揭意旨，該項記載
      ，應已嚴重違背本票之絕對應記載事項中「無條件擔任兌
      付」之要求，而為一有害票據效力之記載。更何況在前揭
      判決中之本票，其票據正面尚完整記載「無條件擔任兌付
      」之字樣，僅係於票據背面記載與無條件擔任兌付性質相
      反之文字，即遭認定為「違背無條件擔任兌付」之要件，
      而為一無效票據，則舉重以明輕下，系爭本票乃直接在票
      據正面記載「無條件擔任兌付福吉段613-2地號買賣尾款
      使用，不做其他用途使用。」更應被認定為「違背無條件
      擔任兌付」之情形。
（二）系爭本票於票面上記載「無條件擔任兌付福吉段613-2地
      號買賣尾款使用，不做其他用途使用。」之字樣，若依原
      裁定之意旨，仍為一有效票據，且據以限制所有執票人，
      將使系爭本票之所有後手均無從再據以向發票人請求付款
      ，嚴重違背本票為一無因證券及流通證券之本質，令系爭
      本票完全喪失票據之意義：
      系爭本票之發票人並未為禁止背書轉讓之記載，則依票據
      法之規定應具有流通性，詎其竟記載「無條件擔任兌付福
      吉段613-2地號買賣尾款使用，不做其他用途使用。」之
      字樣，明顯限制系爭本票付款之原因，並使任何執票人均
      必須以該條件作為相互請求之前提，蓋該條件已直接記載
      於票面上，任何後手均無從諉為不知之下，而會被認定為
      惡意致無從為無因性之抗辯。是以，系爭本票之記載，不
      僅嚴重違背本票為一無因證券之要求，亦令其他後手不敢
      取得系爭本票，使其流通性亦一併喪失。則在無因性及流
      通性均不存在下，系爭本票已嚴重違背票據法所規定票據
      設立之目的及本質，而不再符合票據成立之意義。為此提
      起抗告，請求廢棄原裁定云云。
二、本院查：
（一）按票據上應記載事項，可區分為絕對必要記載事項及相對
      必要記載事項，依票據法第120條之規定，其中關於表明
      其為本票之文字、一定之金額、無條件擔任支付及發票年
      、月、日等記載，屬絕對必要記載事項，如有欠缺，依同
      法第11條第1項前段規定，即屬無效。而本票上記載票據
      法所不規定之事項，除非其記載已使本票債權之行使附有
      條件或限制，致喪失「無條件擔任支付」之意思，當認欠
      缺「無條件擔任支付」之絕對必要記載事項，應屬無效外
      ，依同法第12條規定，僅不生票據法上之效力而已，並不
      因此影響票據本身之效力。經查：
    1.依抗告人提出之系爭本票，其上已載明「本票」及「無條
      件擔任兌付」等表示為本票與無條件擔任支付之文字，另
      如附表所示之票面金額和發票年、月、日等其他絕對必要
      事項，亦均已記載完全（本票影本見原審卷第8頁、99年
      度司執字第16028號卷第15頁）。
    2.至於系爭本票上雖於「無條件擔任兌付」字句後加註非票
      據法規定之「兌付福吉段613-2地號買賣尾款使用，不做
      其他用途使用。」(下稱系爭文句)之字樣，然系爭文句已
      表明支付土地買賣尾款，並非以未定之事實為系爭本票可
      否付款提示之條件。況抗告人既未將前開「無條件擔任兌
      付」之記載刪除，即未變更無條件擔任支付之意思。另票
      據乃文義證券，票據上之權利義務，應遵守票據之文義性
      ，基於「外觀解釋原則」與「客觀解釋原則」，悉依票據
      記載之文字以為決定，不得以票據以外之具體、個別情事
      資為判斷資料，加以變更或補充，以助長票據流通、保護
      交易安全，暨票據「有效解釋原則」之目的。本件抗告人
      與相對人簡阿來、簡阿間在發票當時之意思如何，乃票
      據以外之特別情事，不得依此補充票據文義之內容。而由
      系爭文句之內容觀察，依一般社會通念，尚不足以認為該
      本票債權已附有條件，而僅限制基於土地買賣尾款相關之
      原因關係方得行使；應認為該記載並未改變或有害於系爭
      本票「無條件擔任支付」之文義，依前揭說明，系爭文句
      之記載應不生票據法上之效力，也不足以影響本票本身之
      效力。抗告人主張系爭文句之記載已使系爭本票喪失票據
      效力云云，並不足採。
（二）抗告人另主張：系爭文句與票據為流通證券、無因證券之
      本質不符，系爭本票應屬無效云云。然查，本票雖為發票
      人簽發一定之金額，於指定之到期日，由自己無條件支付
      與受款人或執票人之票據，且為流通證券，然並未禁止票
      據債務人與執票人就票據之原因關係而為約定，亦未限制
      票據債務人以自己與執票人間因原因關係所存抗辯之事由
      對抗執票人，此觀票據法第13條之規定自明。系爭文句之
      記載既不生票據法上之效力，僅生民法上之效力，屬於票
      據債務人與執票人間就系爭票據之原因關係而為之約定，
      揆之上揭說明，自與票據為流通證券、無因證券之本質無
      違；抗告意旨上開主張，亦無足取。至抗告人援引最高法
      院100年度台簡上字第9號判決作為系爭本票無效之依據，
      惟上開判決係法院就個案所為之事實認定與法律見解，非
      與本案情形相符，亦不生拘束本案之效力，附此敘明。
（三）綜上，原法院裁定駁回抗告人之異議，核無不合。本件抗
      告非有理由，應予駁回。
據上論結，本件抗告為無理由，依非訟事件法第46條、民事訴訟
法第495條之1第1項、第449條第1項、第95條、第78條，裁定如
主文。
中    華    民    國   100    年    12    月    26    日
                  民事庭審判長法  官  謝志揚
                              法  官  張健河
                              法  官  林慶煙
以上正本係照原本作成。
本裁定除以適用法規顯有錯誤為理由外，不得再抗告。如提起再
抗告，應於收受送達後10日內委任律師為訴訟代理人向本院提出
再抗告狀（均須按他造當事人之人數附繕本）。並繳納再抗告費
新台幣１千元。
中    華    民    國   100    年    12    月    26    日
                              書記官  林明智